最高法院刑事判決　　　　　　　　　　110年度台上字第254號
上　訴　人　甲○○
選任辯護人　劉佩瑋律師
　　　　　　盧國勳律師
上列上訴人因妨害性自主案件，不服臺灣高等法院中華民國 109
年 4月29日第二審判決（109年度侵上訴字第5號，起訴案號：臺
灣新北地方檢察署 106年度偵字第9036號），提起上訴，本院判
決如下：
    主  文
原判決關於加重強制性交部分撤銷，發回臺灣高等法院。
其他上訴駁回。
    理  由
壹、撤銷發回（加重強制性交）部分：
一、本件原判決認定上訴人甲○○有其事實欄（下稱事實欄）一
    之㈡所載妨害性自主犯行明確，因而撤銷第一審該部分科刑
    之判決，改判變更檢察官起訴法條，論處上訴人對身體障礙
    之人犯強制性交罪刑。固非無見。
二、惟查：
  ㈠性侵害犯罪被害人就被害經過所為之陳述，其目的在於使被
    告受刑事訴追處罰，與被告處於絕對相反之立場，其陳述或
    不免渲染、誇大。是被害人陳述之被害經過，除須無瑕疵可
    指外，尚須就其他方面調查又與事實相符，亦即仍應調查其
    他補強證據以擔保其指證、陳述確有相當之真實性，而為通
    常一般人均不致有所懷疑者，始得採為論罪科刑之依據。所
    謂補強證據，係指被害人之陳述本身以外，足以證明犯罪事
    實確具有相當程度真實性之證據，固不以證明犯罪構成要件
    之全部事實為必要，但以與被害人指述具有相當之關聯性為
    前提，並與被害人之陳述相互印證，綜合判斷，已達於使一
    般之人均不致有所懷疑，而得確信其為真實之程度，方足當
    之。依原判決之記載，上訴人始終否認此部分犯罪，原判決
    採信告訴人Ａ女（與下載Ｂ女，真實姓名均詳卷）之指訴，
    認上訴人涉犯前揭罪名，係以證人Ｂ女、李○熙部分供述、
    卷附國立臺灣大學醫學院附設醫院（下稱臺大醫院）精神鑑
    定報告書、相關諮詢紀錄等為Ａ女指訴之補強證據。但：
    ⒈依原判決之記載，所引據Ｂ女、李○熙之供述，僅止於Ａ
      女曾向Ｂ女哭訴遭他人「猥褻」並求助Ｂ女之外在表現，
      及向李○熙表示不再按摩等旨（見原判決第7頁第3行以下
      ，次頁第10至13行），似均與Ａ女指陳其係遭上訴人強制
      性交之事無涉；另Ｂ女固於民國105 年11月26日上午撥打
      113 專線為Ａ女尋求社工協助，經社工通報新北市政府家
      庭暴力暨性侵害防治中心（下稱新北市性侵害防治中心）
      ，惟依卷附衛生福利部檢送之「一一三保護專線諮詢紀錄
      表」及新北市性侵害防治中心檢送之「保護個案00000000
      012 報告」暨各該函所附「性侵害犯罪事件通報表」，其
      諮詢內容摘要、案情概況等，僅載稱「（Ａ女）遭對方性
      猥褻」、「案主（Ａ女）事後得知師兄事前就知道嫌疑人
      （上訴人）會對病患有猥褻行為，但卻沒有保護案主，對
      此案主感到難受」、「105 年10月案主在治療過程中遭相
      對人（上訴人）性猥褻，案主提及當時案主身上插了許多
      針平躺在床上，相對人藉機脫掉案主的內褲及外褲並以手
      指碰觸案主的下體，之後相對人也將其內褲及外褲脫下並
      用生殖器去磨蹭案主的下體」等旨，如所載無訛，似亦未
      提及上訴人有原判決記載認定以性器插入Ａ女下體之強制
      性交犯行（見第一審限閱卷㈢第267至272、281至286頁）
      ，則該等事證何以能擔保Ａ女關於遭上訴人強制性交之指
      訴非虛，原判決未為完備之說明，已有未當。
    ⒉創傷後壓力症(Post-Traumatic Stress Disorder,PTSD）
      ，係指患者因經歷創傷事件，而出現強烈痛苦、恐懼或無
      助感之反應。所謂創傷，指經歷一或多起實際上或威脅性
      （即未發生但構成威脅）之死亡、嚴重事故（災害）或性
      侵害等，其經歷方式包括：⑴親身經驗；⑵親眼見證上述
      事件發生於他人；⑶得知上述事件發生於近親或好友，並
      且該事件必須屬暴力或意外性質；⑷反覆或極端地暴露於
      創傷事件之負面細節當中。即以創傷事件發生為前提，該
      事件原因多端，包括但不限於發生於己身之事。故性侵害
      被害人縱經精神鑑定呈現創傷後壓力症，仍應證明與性侵
      害事件具直接之關聯性，該項鑑定結果始足資為被害人陳
      述憑信性之補強證據，殊不得僅憑被害人符合創傷後壓力
      症之診斷，逕逆向推論其指訴遭性侵害屬實可採。而是否
      具關聯性，應綜合審酌被害人臨床症狀之出現或加劇，是
      否在性侵害事件發生之後、有無其他創傷事件發生等情。
      依臺大醫院108年3月27日函附精神鑑定報告書，該院受第
      一審囑託鑑定之結論固認Ａ女臨床症狀符合精神疾病診斷
      與統計手冊第五版之創傷後壓力症與鬱症之診斷，然同時
      敘明：「Ａ女之臨床症狀雖然符合創傷後壓力症之診斷，
      但依診斷準則標準，個案過去必須的確遭遇到性侵害之創
      傷，始可以此為前提而認定創傷後壓力症之有無，但『性
      侵害』有無發生此點仍須由法院全證據之後認定，因此本
      鑑定之上述推估，乃是以『假設情境』為之；另並非所有
      受性侵害受害婦女皆會發生創傷後壓力症，即使『一般遭
      性侵害之被害人易產生創傷壓力症之症狀』，並非所有『
      性侵害』之經驗，皆會導致創傷後壓力症；另外，其他創
      傷經驗也可能造成此類病症之症狀。因此，並無法以類似
      症狀之存在，直接逆向推導出『創傷』之存在」等旨（見
      第一審卷㈠第153、163頁）。倘若無誤，臺大醫院之鑑定
      結果，似係以「假設情境」為說明，未肯認Ａ女創傷後壓
      力症係肇因於上訴人對其強制性交之一端，乃原判決未說
      明二者具直接關聯性所憑之依據及理由，逕認Ａ女之創傷
      後壓力症與上訴人上開犯行有關，而採為其指訴之補強證
      據（見原判決第 8頁第7至9行），自嫌速斷，並有理由不
      備之違法。
  ㈡有罪之判決書，對於被告有利之證據不採納者，應說明其理
    由，為刑事訴訟法第310條第2款所明定，故有罪判決書對於
    被告有利之證據，如不加以採納，必須說明其不予採納之理
    由，否則即難謂無判決不備理由之違誤。上訴人辯稱其因左
    腹股溝疝氣而於104年4月 8日至博愛外科醫院進行左疝氣根
    治手術，致其身體狀況無從性交，於原審並提出該院診斷證
    明書及西醫門診就醫紀錄為據。原判決雖以本件強制性交犯
    行與博愛外科醫院診斷證明書所載手術時間差距非短，難認
    上訴人確有生殖器勃起困難，無從為其有利認定等旨（見原
    判決第12頁第19至27行）。惟上揭西醫門診就醫紀錄之記載
    如非虛，就醫日期為107年5月29日，疾病分類名稱為「因動
    脈功能不足之勃起障礙」（見原審卷第123 頁）。原判決對
    此有利於上訴人之證據，究竟如何不足採取，全未說明其理
    由，遽行判決，自有判決理由不備之違法。
三、上訴意旨指摘原判決此部分不當，非無理由，而上述違背法
    令，影響於事實之確定，本院無可據以為裁判，應認有撤銷
    發回更審之原因。
貳、上訴駁回（利用機會猥褻）部分：
一、刑事訴訟法第376條第1項各款所規定之案件，經第二審判決
    者，除第二審法院係撤銷第一審法院所為無罪、免訴、不受
    理或管轄錯誤之判決，並諭知有罪之判決，被告或得為被告
    利益上訴之人得提起上訴外，其餘均不得上訴於第三審法院
    ，為該條項所明定。
二、上訴人另涉犯事實欄一之㈠之妨害性自主犯行，原判決係維
    持第一審論以刑法第228條第2項對受照護之人利用機會猥褻
    14 罪刑之判決，核屬刑事訴訟法第376條第1項第1款之案件
    ，既經第二審判決，又無同項但書規定之情形，自不得上訴
    於第三審法院，上訴人猶對之提起上訴，顯為法所不許，應
    併予駁回。
據上論結，應依刑事訴訟法第397條、第401條、第 395條前段，
判決如主文。
中    華    民    國   110    年    9     月    29    日
                  刑事第九庭審判長法  官  段  景  榕  
                                  法  官  鄧  振  球  
                                  法  官  楊  力  進  
                                  法  官  汪  梅  芬  
                                  法  官  宋  松  璟  
本件正本證明與原本無異
                                  書記官
中    華    民    國   110    年    10    月    6     日